【裁判字號】    96,上訴,459
【裁判日期】    970813
【裁判案由】    貪污治罪條例等
【裁判全文】
臺灣高等法院臺中分院刑事判決         96年度上訴字第459號
上  訴  人  臺灣彰化地方法院檢察署檢察官
上  訴  人
即  被  告  癸○○
上  訴  人
即  被  告  子○○
上列二人共同
選任辯護人  羅淑菁律師
            張柏山律師
上  訴  人
即  被  告  丙○○  男  56歲（民國○○年○○月○○日生）
                    身分證統一編號：Ｚ000000000號
                    住金門縣金城鎮○○里○○路○段72巷1弄
                    居台中市○○區○○路3段74巷8之5號
選任辯護人  蔡易紘律師
上  訴  人
即  被  告  丁○○  女  52歲（民國○○年○月○日生）
                    身分證統一編號：Ｚ000000000號
                    住台中市○區○○里○○街326號7樓
選任辯護人  王世勳律師
上  訴  人
即  被  告  辛○    男  58歲（民國○○年○月○日生）
                    身分證統一編號：Ｚ000000000號
                    住台南縣鹽水鎮歡雅里中州寮2號
選任辯護人  陳居亮律師
上  訴  人
即  被  告  己○○(原名戊○○)
                    女  52歲（民國○○年○月○○日生）
                    身分證統一編號：Ｚ000000000號
                    住嘉義市○區○○里○○街96巷15號
選任辯護人  陳昭全律師
            李添興律師
被      告  寅○○  男  48歲（民國○○年○月○○日生）
                    身分證統一編號：Ｚ000000000號
                    住彰化縣埔鹽鄉○○村○○路○段192巷1
選任辯護人  林春榮律師
            楊大德律師
被      告  甲○○  男  49歲（民國○○年○月○○日生）
                    身分證統一編號：Ｚ000000000號
                    住台中縣沙鹿鎮居○里○○街2號之36
                    居台中縣沙鹿鎮○○路永安巷110之12號
上列上訴人等因被告等貪污治罪條例等案件，不服臺灣彰化地方
法院91年度訴字第1350號中華民國95年10月13日第一審判決（起
訴案號：臺灣彰化地方法院檢察署89年度偵字第7431號、7432號
、7433號、7434號；91年度偵字第7442號、7443號），提起上訴
，本院判決如下：
    主  文
原判決關於癸○○、子○○、丙○○、丁○○、辛○、戊○○部
分均撤銷。
子○○共同犯使公務員登載不實罪，處有期徒刑壹年肆月，減為
有期徒刑捌月；又公務員犯經辦公用工程收取回扣罪，處有期徒
刑拾肆年，褫奪公權捌年；所得財物新台幣肆拾捌萬捌仟捌佰元
應予追繳沒收，如全部或一部無法追繳時，應以其財產抵償之。
應執行有期徒刑拾肆年肆月，褫奪公權捌年；所得財物新台幣肆
拾捌萬捌仟捌佰元應予追繳沒收，如全部或一部無法追繳時，應
以其財產抵償之。
辛○共同犯使公務員登載不實罪，處有期徒刑捌月，減為有期徒
刑肆月；又犯貪污治罪條例第十一條第一項之交付賄賂罪，處有
期徒刑壹年肆月，減為有期徒刑捌月，褫奪公權壹年；應執行有
期徒刑拾月，褫奪公權壹年。
丁○○共同犯使公務員登載不實罪，處有期徒刑伍月，減為有期
徒刑貳月又拾伍日，如易科罰金，以銀元佰元即新台幣玖佰元
折算壹日。
戊○○犯幫助公務員經辦公用工程收取回扣罪，處有期徒刑貳年
柒月，褫奪公權壹年。
癸○○、丙○○均無罪。
其他上訴駁回。
    事  實
一、子○○自民國81年10月1日起，擔任交通部高速鐵路工程籌
    備處（下稱高鐵籌備處）幫工程司，後於86年1月31日高鐵
    籌備處改制為交通部高速鐵路工程局（下稱高鐵局），仍擔
    任幫工程司，迄同年5月1日調升為高鐵局第五組副工程司，
    係依據法令從事公務之人員。緣84年11月間，高鐵路權樁（
    彰化縣路段）測釘（應係定字之誤繕）工作尚有後續業務，
    該後續業務含彰化縣路段高鐵路權樁位測定（起訴書中誤植
    為釘字）及地上物查估作業，子○○負責簽辦高鐵籌備處84
    年11月21日（84）高鐵地字第5564號函，洽請彰化縣政府謂
    「本案用地取得時程緊迫，請於辦理彰化縣路段高鐵路權樁
    位測定過程，同時辦理地上物查估作業」，該「高速鐵路彰
    化縣段地上物查估補償案」（下稱查估案）係由地政科主辦
    ，該地政科地權股長蔡惠生乃指定由寅○○承辦。隨即地政
    科並發函縣府工務局規劃，但工務局簽請委外辦理，寅○○
    於會簽時加註表示「本案擬請儘量授權由鄉鎮市公所辦理地
    上物查估，惟若確有執行之困難，再本府函詢高鐵籌備處是
    否同意擔委外所增之費用後，另行簽辦」，惟因地政科科長
    癸○○前即自高鐵籌備處組長庚○○口中，得知高鐵籌備處
    願意負擔該委外費用等情，故於該簽加註「委外經費，高鐵
    同意負擔」，後寅○○除再擬函稿向高鐵籌備處函查是否全
    額負擔因委外查估所需費用，該函85年1月9日正式發文，並
    於85年1月12日簽擬「俟高鐵籌備處同意補助經費後，將高
    速鐵路行經本縣路段用地之徵收地上物補償查估作業委由民
    間工程顧問公司辦理」，後彰化縣政府於高鐵籌備處回覆同
    意，即由府稽核小組於同年2月13日召開「審查委託國內外
    顧問機構技術服務會議」，決議同意依規定程序委外辦理。
    此時，因子○○係簽發（84）高鐵地字第5564號函者，故知
    有該工程而將委外承作，詎其竟不守公務員服務法之規定，
    又兼營庸正工程測量顧問國際有限公司（下稱庸正公司）之
    實際負責人（該公司登記負責人為其妻蔡秋淑之兄蔡南隆）
    ，為圖得利益，仍與大聖工程顧問有限公司（下稱大聖公司
    ）之負責人吳林錦姬（已死亡）會商，由庸正公司得標後，
    將查估案轉包與大聖公司，而期獲利，其後有關事項均由吳
    林錦姬之女丁○○承上開結果參與為之。彼時，子○○除向
    與之具有犯意聯絡且關係良好之邱億工程顧問有限公司（下
    稱邱億公司）負責人辛○借牌參與本件之評比外，乃透過其
    友人丙○○（曾任職於臺灣省政府地政處土地重劃工程規劃
    總隊，已離公職，現為臺中市群力工程顧問有限公司及南亞
    環保工程企業有限公司之負責人）於同年月13日至17日間之
    某日，介紹認識癸○○託請協助，不知情之癸○○因子○○
    係任職高鐵局，認該查估案高鐵局將予協助，而於同年2 月
    17日之前某日，在縣府向不知情之寅○○指示：關於廠商部
    分，高鐵局會幫忙處理等情。依行政院82年12月4日台（82
    ）孝授字第12862號函修正之「各機關委託技術顧問機構承
    辦技術服務處理要點」第18點規定：「各機關委託技術顧問
    機構承辦技術服務者，除．．．．外，應以邀請兩家以上之
    技術顧問機構予以評審比較選定，經選定後，再行議價或比
    價委辦。．．．．」、「辦理前項評審時，應由委託機關列
    明委託服務項目及有關條件，通知國內或國際具有經驗與信
    譽者參加」。而寅○○因未曾辦理此種委外查估，故不知有
    何優良廠商。嗣與子○○有犯意聯絡之丁○○並依子○○指
    示於85年2月17日上午9時29分，自大聖公司將記載大聖、邱
    億、庸正等3家公司名稱、地址、負責人之紙條傳真至彰化
    縣政府地政科辦公室，寅○○深認該紙係高鐵籌備處所傳來
    ，即依該紙傳真，於同年月23日簽請由上開3家公司提出服
    務建議書進行評比，選定1家辦理議價，由不知情之股長蔡
    惠生、技正蘇梅梆轉呈科長癸○○，再由縣長批核後，於同
    年3月2日以彰化縣政府85彰府地權字第0036308號函請該3家
    公司提出服務建議書（內容應包含承包查估案之經費概估、
    單價分析表等），俾利進行上開評審選定。子○○除負責處
    理庸正、邱億公司服務建議書外，並與丁○○協議，大聖公
    司服務建議書中之經費概估記載為高於庸正公司金額之新臺
    幣（下同）1300萬元，另庸正、大聖、邱億公司服務建議書
    中之單價分析表則記載每公頃之查估費用各為8萬8000元、9
    萬4000元、9萬1300元，以參加評比，丁○○於協議後即囑
    其公司不知情之員工依上開協議制作服務建議書。子○○及
    丁○○並將該服務建議書送至彰化縣政府，且於同年4月5日
    ，由丁○○代表大聖公司；庸正及邱億公司則由子○○所指
    派之不詳姓名者代表（按子○○不肯指出何人代表該2公司
    ，無法確定係何人代表），至彰化縣政府地政科參與評比會
    議。該評比會議由不知情之癸○○主持，蔡惠生（地政科地
    權股長）、廖本敬（主計室）參與評比；寅○○擔任該會議
    記錄。因3家公司之服務建議書係由子○○所主導（即依上
    開協議欲由庸正公司取得資格），故實質上根本與未經評審
    無異，即決議選定庸正公司為第一承包廠商，並由寅○○將
    該不實事項，登載於職務上所製作之「參與高速鐵路用地徵
    收地上物補償查估廠商所提服務建議書考評表」及「評比參
    與高速鐵路用地徵收地上物補償查估廠商所提服務建議書會
    議紀錄」，足以生損害於彰化縣政府就查估案委辦程序之正
    確性及公正性。後丁○○依子○○之指示代理庸正公司於85
    年6月14日下午3時，至彰化縣政府營繕工程發包中心辦理議
    價（按彰化縣政府關於工程之發包，均由該中心為之，並非
    由承辦單位為之），惟所出標價總額1190萬元，高於彰化縣
    政府所定低價1160萬元，且丁○○又已離去致無法議價，後
    該營繕工程發包中心依該中心之規定，再通知庸正公司前來
    議價。丁○○又依子○○之指示代理庸正公司於同年6月28
    日，至彰化縣政府營繕工程發包中心辦理議價，以較核定底
    價1160萬元為低之1155萬元議價成立，庸正公司並與彰化縣
    政府訂立「委辦土地改良物查估作業契約」後承作完工，達
    成驗收。
二、子○○另係高鐵局「高鐵用地取得零星樁位測釘工作案」（
    下稱測釘案）之承辦人，該案於87年4月8日第1次招標，僅
    有邱億公司前來投標，因投標家數不足而流標。子○○見有
    意前來投標該案之業者甚少，認易於操控，即聯絡與其私交
    甚篤，彼此有經濟來往之友人辛○欲行圍標。子○○即基於
    經辦公用工程收取回扣之歹念；辛○則基於對公務員違背職
    務之行為期約賄賂之犯意，2人協議由辛○聯合其他廠商圍
    標測釘案，子○○則利用其參與底價小組建議底價之機會，
    主導建議底價接近邱億公司之標價，俾利邱億公司得標，但
    辛○須交付工程價款若干成數回扣予子○○（按子○○索取
    回扣之成數不一，時而變化，故辛○叫苦不堪，因此成數無
    法確定）。辛○遂於同年5月間，在高雄市○○區○○路367
    巷19號邱億公司，與聯鉿測量有限公司（下稱聯鉿公司）負
    責人杜業源（共同被告，業經原審判決確定）協議圍標測釘
    案，約定俟邱億公司得標，該測釘案台中以北路段由聯鉿公
    司施作並均分利潤，杜業源須負責籌措3家廠商之押標金45
    萬元，而辛○則出面向恆益工程顧問有限公司（下稱恆益公
    司）之負責人甲○○借牌，以利圍標。惟甲○○不願出借牌
    照供辛○圍標，但又不願開罪於辛○，故只交付營業稅單影
    本1紙，其他投標審查資格所需之文件如恆益公司最新之營
    利事業登記證、商業會員證、公司執照等（按恆益公司於85
    年4月20日公司登記事項變更及於85年曾換發會員證），均
    未予交付。子○○為使辛○之圍標工作得以順遂，除曾與辛○商討過底價多寡外，尚利用系爭測釘案之底價小組召集人
    丑○○甫接手有關建議底價事宜，不解暸承辦人不可參與建
    議底價研商，竟由子○○列席底價小組報告工作事宜完畢後
    ，未隨即離席，而且還刻意主導，並刪減原價分析表列額度
    ，而提議底價為接近邱億公司標價之4481元，嗣經高鐵局主
    任秘書許桂臨核定底價為4450元，恰與邱億公司之標價相同
    （按底價單均以信封裝置，並加蓋印戮彌封，故由信封便可
    知曉是否有人洩露底價，但本件並未扣得該信封，且原審法
    院曾行文要求檢送未果）。辛○、杜業源、與子○○即共同
    基於明知為不實之事項，而使公務員登載於職務上所掌公文
    書之犯意，由辛○填寫邱億公司標價總金額為4450元及恆益
    公司之投標單、杜業源填寫聯鉿公司標價總金額為6000元之
    投標單參加投標。同年5月16日開標日，辛○囑其友人涂勝
    娣代表恆益公司、並與杜業源一同至高鐵局參與圍標。因辛○所持之恆益有限公司投標文件除營業稅單影本1紙係屬變
    更後之文件，餘均係甲○○昔所寄放之舊文件，與變更後之
    資料不符，故被以資格不符而廢標，惟該日亦有另家世大測
    量工程顧問有限公司至現場參與投標。因辛○等人之圍標行
    為，致使高鐵局第四組承辦招標業務不知情之公務員林麗珠
    ，將未有實際競標之不實事項登載於職務上所製作之「開標
    紀錄表」，足以生損害於高鐵局就測釘案委辦程序之正確性
    及公正性。且因前核定底價之瑕疪，故開標結果，果由邱億
    公司以與核定底價相同之4450元標價得標，並於同年6月10
    日與高鐵局訂立「高鐵用地取得零星樁位測釘工作合約」。
    測釘案自87年6月20日開工後，按進度完工驗收，邱億公司
    先後五次向高鐵局請款，而高鐵局亦核付之，各次核付之日
    期及金額為：第1次87年8月10日295萬7160元，第2次同年9
    月14 日153萬5484元，第3次88年1月13日82萬4666元，第4
    次同年1月25日221萬0650元，第5次同年2月22日29萬2084元
    。且辛○均以邱億公司設於中國國際商業銀行楠梓分行0000
    0000000帳號或高雄區中小企業銀行楠梓分行0000000000000
    0帳號申請核付。嗣子○○見該工程將近結束，而辛○本身
    財力不佳，為能取得所欲索取之回扣，乃由辛○於88年4月
    15日，在子○○信任之友人戊○○所任職之臺灣銀行嘉義分
    行開設邱億公司000000000000活期存款帳號，並將存摺及印
    章交由基於幫助子○○收取回扣之犯意之戊○○保管（戊○○與子○○頗有交情，常至庸正公司處理會計事宜，並因子
    ○○之介紹認識辛○，互有金錢往來，故深知辛○之經濟狀
    況），以便子○○得以掌控高鐵局撥予邱億公司之工程款。
    於同年七月邱億公司申請核付第6次工程款期間，子○○原
    指示高鐵局第五組工程助理壬○○轉告該局會計室科員乙○○，以邱億公司上開臺灣銀行嘉義分行帳號辦理撥付，並交
    付該帳號存摺封面影本1張與壬○○，惟壬○○因察覺有異
    而未依其指示辦理，子○○為得以順利取得回扣，即自行簽
    辦核付該次工程價款，並於「報銷單據明細表」受款人欄記
    載：「請匯入邱億工程顧問有限公司臺灣銀行嘉義分行
    000000000000」。同年7月28日，第6次工程款103萬5412元
    撥付至邱億公司上開臺灣銀行嘉義分行帳號後，戊○○知辛○經濟吃緊，為取回辛○前所借之款項（含利息）及趕緊保
    有子○○應有之回扣，即於翌日（同年月29日）以其保管之
    邱億公司存摺及印章各支領48萬8800元及54萬1000元，並存
    入其於同分行開設之000000000000簡便融資貸款帳號，其中
    54萬1000元係戊○○取回辛○所借款項之本金及利息，另48
    萬8800元即為辛○交付子○○之回扣賄賂。戊○○取得子○○同意後，未將該回扣直接交予子○○，而存於該簡便融資
    貸款帳號內，以之清償子○○前對其所積欠之借款。其後邱
    億公司復於同年11月11日向高鐵局領取99萬4282元，該款亦
    撥入上開邱億公司於臺灣銀行嘉義分行之帳號內，惟因邱億
    公司之下包請款甚急，邱億公司人員急將款項提出，方未被
    轉入於他人之帳戶內。
三、案經法務部調查局中部地區機動工作組移送臺灣彰化地方法
    院檢察署檢察官偵查起訴。
     理   由
壹、按92年1月14日修正通過之刑事訴訟法於同年9月1日施行前
    ，已擊屬於各級法院之案件，其以後之訴訟程序，應依修正
    刑事訴訟法終結之。但修正刑事訴訟法施行前已依法定程序
    進行之訴訟程序，其效力不受影響，刑事訴訟法施行法第7
    條之3定有明文。此乃為避免程序之勞費，本諸舊程序用舊
    法，新程序始用新法之一般原則，法院於修正之刑事訴訟法
    施行前，已依法踐行之訴訟程序（包含證據法則之適用），
    其效力不受影響；對於提起上訴之案件，於修正刑事訴訟法
    施行前，原審法院就可得為證據之證據，已依法定程序調查
    者，其效力當然亦不受影響。經查：本件被告子○○、丁○○等人及證人蔡南隆等人於調查站之供證，原審法
    院已就上開可得為證據之證據，依法定程序為調查，依上開
    說明，其修正刑事訴訟法施行前已依法踐行之訴訟程序，其
    效力當然不受影響，自得採為本件論罪科刑之依據。
貳、查估案部分：
一、訊據上訴人即被告（下稱被告）子○○、丁○○、辛○均矢
    口否認涉有使公務員登載不實之犯行。被告子○○辯稱：伊
    並非庸正公司之負責人，查估案亦非庸正公司承作，該查估
    案係大聖公司借庸正公司名義去承攬，至於後來由庸正公司
    承作，係因為大聖公司承作上有問題，怕影響庸正公司信譽
    ，方接手為之，另伊係應大聖公司請求方去向邱億公司借牌
    云云。被告丁○○辯稱：子○○均係與伊先母吳林錦姬（於
    89年7月間去世）協商，伊未參與，係伊母親指示伊寫3家公
    司傳真予縣府地政科，單價分析表之製作亦如此云云。被告
    辛○則辯稱：子○○到伊高雄楠梓之公司處，向伊借牌，其
    時並未言明借牌之目的，因彼此熟識，伊即應允出借，並將
    執照、營業登記證及報稅資料等影本交付云云。
二、經查：
(一)證人蔡南隆於法務部調查局中部機動組（下稱中機組）證稱
    ：「子○○向我表示，渠具有測量方面之專長，鑑於未來測
    量顧問公司前景看好，有意投於該行業，但因渠本身具有公
    務員身分，實不便以渠個人名義擔任公司負責人，因此乃邀
    我出任庸正公司之名義負責人」（89年度他字第172號卷第
    126頁正面）；於原審審理中亦證稱「（問：你跟庸正公司
    何關係）為了要生活所以成立1個公司幫人家畫圖，所以他
    （指子○○）找我」「（問：子○○是實際負責人）是的」
    等語（見原審93年4月5日審判筆錄），而被告子○○係證人
    蔡南隆之妹婿，證人蔡南隆殊無對其構詞誣陷之必要，其上
    開所證，應無不實，再者，核與證人羅明珠於中機組所證「
    我從庸正公司之公司執照上登載內容知道負責人為蔡南隆，
    惟我在庸正公司任職期間從未曾見過蔡南隆，庸正公司實際
    負責人應係子○○」等語（89年度他字第172號卷第111頁背
    面）相符，被告子○○確係庸正公司之實際負責人無訛，其
    否認係實際負責人顯係卸責之詞。
(二)高鐵路權樁（彰化縣路段）測釘（應係定字之誤繕）工作尚
    有後續業務，該後續業務含彰化縣路段高鐵路權樁位測定（
    起訴書誤植為釘字）及地上物查估作業等情，業經證人即曾
    任高鐵局地組長庚○○（係被子○○之長官）於原審審理時
    結證明確；關於被告子○○在查估案中若涉及樁位問題時，
    會前來參與作業，伊被所屬單位指定為承辦人，伊有參與會
    議，應知查估案是委外承作等情，亦經證人即高鐵局職員夏
    富康於原審審理中結證在卷（見原審94年9月2日審判筆錄）
    ；又高鐵局高鐵政字第0950021868號函所附之高鐵籌備處84
    年11月21日（84）高鐵地字第5564號函致彰化縣政府謂「本
    案用地取得時程緊迫，請於辦理彰化縣路段高鐵路權樁位測
    定過程，同時辦理地上物查估作業」之原稿中，承辦人欄即
    蓋有「幫工程司子○○」之職章，且高鐵局於該函中，亦明
    白指「高速鐵路工程彰化縣路段地上物補償查估作業及委外
    費用乙案經辦人員：林惠美、夏富康、子○○」，是被告子
    ○○確係上開查估案之承辦人，且亦知曉該案委外辦理，有
    利可圖，而其所實際經營之庸正公司又有承作之技術。因此
    ，被告子○○有圖謀該利益之動機，至為灼然。
(三)被告子○○於中機組訊問時明白供承：「丁工程（指查估案
    ）我們高鐵局係需地機關，彰化縣政府係徵地機關，我得悉
    該工程彰化縣政府將辦理委外查估，我遂於該工程發包前透
    過昔日同事丙○○（台灣省政府地政處規劃總隊總工程司退
    休）向當時彰化縣政府主辦單位地政科科長癸○○（曾任職
    台灣省地政處，與丙○○熟稔）表達承作之意願，經丙○○
    與承辦單位協調，丙○○向我表示沒有問題」、「我將上開
    3家廠商名單（即庸正、大聖、邱億）交由吳招緣（即丁○○）持以向承辦單位彰化縣政府地政科洽辦，由地政科通知
    我等參與評選後，我等即檢具服務建議書並概估每公頃查估
    費用後，交承辦單位辦理評選。大聖公司資料由吳招緣自行
    檢具，庸正及邱億公司則由本人處理，我告知吳招緣，庸正
    公司擬定每公頃查估費用為8萬8000元，邱億公司為9萬1300
    元，並協議大聖公司之標額需高於庸正公司」、「其後議價
    及簽約作業，本人則全權委由吳招緣出面處理」、「我曾給
    丙○○謝金，惟金額不復記憶；．．．」等語（89年他字第
    171號卷第二宗40頁）、被告丁○○於中機組訊問時供承：
    「該紙上公司資料即係我前依子○○指示，親自寫妥公司全
    名．地址及負責人名稱後，自我公司傳真予寅○○之資料無
    訛」（89年度他字第171號卷69頁背面及70頁正面）等語；
    於原審審理中供稱：「他（指子○○）標到給我們做」（95
    年9月13日審判筆錄）等語相符，按被告丁○○所供上情，
    並非對本身有利，若非屬實，焉有自尋受訴之理。
(四)不知情之共同被告癸○○（詳後敘）在縣府確曾向同案被告
    即承辦人寅○○指示：關於廠商部分，高鐵局會幫忙處理等
    情，業據共同被告寅○○於中機組訊問時、偵查中及原審供
    述綦祥，且有載明大聖、邱億、庸正等3家公司名稱、地址
    、負責人之傳真乙紙在卷足憑，該紙傳真亦係共同被告寅○○所提出，資以說明其簽請評比係有所依據。參以被告子○○、丁○○、辛○及共同被告丙○○等人均供稱與共同被告
    寅○○未曾謀面等情，是益加證明共同被告寅○○上開所供
    ，應無不實。
(五)被告辛○於中機組訊問時明白供承：「僅提供邱億公司執照
    、營業登記證及相關報稅資料供子○○參與丁工程（即查估
    案）評選比價作業」等語，且其所提之資料證件亦符合評比
    資料（即未見證件不符而受退件），有偵卷外放證物第2冊
    所附查估案評選資料可證，參之被告辛○從事工程投標多年
    ，焉有不知上舉係實際未參與選評，而僅借牌供人參與形式
    上選評之用。另被告丁○○亦明白供承所填寫之價額、服務
    建議書，均係聽從被告子○○之指示，已如上情，是該2人
    並無真意參與競比，目的係為使同案被告即承辦人寅○○據
    以製作「參與高速鐵路用地徵收地上物補償查估廠商所提服
    務建議書考評表」、及「評比參與高速鐵路用地徵收地上物
    補償查估廠商所提服務建議書會議紀錄」，而該評比會議亦
    經被告寅○○依規定記載於各該考評表及會議紀錄等情，業
    據證人蔡惠生、廖本敬分別於偵查及原審審理中結證無異。
    其後被告丁○○依子○○之指示代理庸正公司於85年6月14
    日下午3時，至彰化縣政府營繕工程發包中心辦理議價，於
    第2次議價時，獲議成立，惟按彰化縣政府關於工程之發包
    ，均由該中心為之，並非由承辦單位為之，業據證人即上開
    發包中心之張良洲、黃國雄於原審審理中到庭證稱屬實。此
    外，復有85年2月17日上午9時29分之傳真、彰化縣政府85彰
    府地權字第0036308號函、庸正、大聖、邱億公司之服務建
    議書、參與高速鐵路用地徵收地上物補償查估廠商所提服務
    建議書考評表、評比參與高速鐵路用地徵收地上物補償查估
    廠商所提服務建議書會議紀錄、議價紀錄在卷可證。被告子
    ○○、辛○、丁○○所辯，無非飾卸之詞，不足採信。事證
    明確，被告子○○、辛○、丁○○此部分之犯行，堪以認定
    。
、測釘案部分：
一、訊據被告子○○矢口否認涉有經辦公用工程收取回扣及使公
    務員登載不實之犯行，辯稱：伊未曾事前與辛○等共謀圍標
    測釘案，更未要求回扣，再者，伊並非底價小組成員，無從
    知曉建議底價額度，至於戊○○自邱億公司帳戶內所領取之
    48萬8800元是伊積欠戊○○之款項，亦與回扣無關云云。被
    告辛○固承認曾向甲○○借用營利稅單影本1紙參與投標及
    找杜業源陪標等情屬實，惟矢口否認被起訴之犯行，辯稱；
    伊未曾與子○○共同圍標，且亦未交付任何回扣予子○○，
    至於其在戊○○服務之台灣銀行嘉義分行設帳並交印章予戊○○，係因曾向戊○○借款，受催討甚急，故有意等工程款
    下來即優先償還，而戊○○自其上開帳戶所提領之2款項，
    其中1筆48萬8800元係子○○向其所借，並非賄款云云。被
    告戊○○亦矢口否認涉有幫助經辦公用工程收取回扣之犯行
    ，辯稱：88年7月28日邱億公司在臺銀嘉義分行的帳戶有
    入1筆款項，伊確分兩筆予以提領，其中1筆54萬1000元，係
    辛○所積欠之50萬元本金和利息，另1筆48萬8800元，係子
    ○○之借款，伊曾向子○○表明要領這筆48萬8800元，且辛○亦不表示反對云云。
二、經查：
(一)被告子○○係高鐵局「高鐵用地取得零星樁位測釘工作案」
    之承辦人，有偵卷之外放資料第11冊內交通部高速鐵路工程
    局86年2月3日簽影本可稽（按該簽由被告子○○所簽，主旨
    係「為高速鐵路工程用地取得及地上物拆遷（含車站）等作
    業需要之零星樁位測釘工作，簽請由民間測量公司協理」）
    ，是被告子○○係經辦該公用工程即測釘案之人無誤。
(二)被告辛○於中機組訊問時，供承：「甲工程（即測釘案）第
    1次開標因與標廠商家數不足流標後，子○○曾責難我說我
    怎麼如此遜，搞到工程流標。要我邀集數家廠商共同參加第
    2次開標，其間子○○即告訴我甲工程之工程預算及其擬定
    之單價分析價額」（89年度他字第171號卷73頁背），另被
    告杜業源於中機組訊問時，亦詳細供陳：「87年5月間，邱
    億公司負責人辛○曾電話邀約我至高雄市楠梓區邱億公司洽
    談有關高鐵局甲工程（即測釘案）承包事宜，辛○表示希望
    一起承攬甲工程，另找1家同業陪標甲工程投標，同時約定
    台中以北路段由我負責施作，承攬本工程之利潤2人均分，
    但附帶條件需由我負責押標金之籌措，我認可行」、「後辛○乃以快遞方式將已寫好草稿之甲工程標單寄至我住所，由
    我謄寫簽章後，於前1天直接投遞參標」、「陪標廠商係由
    辛○負責尋找，其過程詳情我並不清楚」、「87年5月16 日
    我至台北高鐵局開標現埸參與開標作業，除高鐵局人員外，
    尚有辛○、涂勝娣到場」、「開標當日我和辛○在高鐵局會
    合後，一同前往開標室，在走出開標室樓層電梯後，遇到子
    ○○，子○○向辛○表示，為避嫌起見，要我在開標期間不
    和渠接觸」等語，而參與圍標是非法之事，必受法律制裁，
    若非屬實，被告杜業源焉有為上開供詞，使自已受訴之理。
    足證被告子○○確係第2次投標前，與被告辛○共謀圍標之
    事。
(三)共同被告杜業源於原審審理中結證稱：「（問：你在中機組
    提到，辛○跟你說子○○會到高雄跟邱億公司拿回扣，要每
    次核撥少約兩成，並不是先前所講的一點五成，不過辛○給
    不足成數的金額給子○○，子○○不滿意，但也接受）是的
    」、「（為何辛○要跟你講？）當時我們跟他＜指辛○＞要
    錢，辛○總是不夠錢給我們，所以才為這樣的陳述」等語（
    原審卷第四宗第181頁）；另證人鄭文勝於原審審理中亦結
    證稱：「剛開始我問他這件這工程錢那麼多，你為何沒有錢
    ，我問他說子○○不是要1成半，辛○說已經變成2成」等語
    （原審卷第四宗第204頁）。
(四)證人即測釘案中之底價小組召集人丑○○於中機組訊問時，
    證稱：「我奉命擔任甲工程底價小組召集人，於工程開標前
    ，由我召集主辦人子○○及政風室代表劉道忠專員、會計室
    代表乙○○等開會研商建議底價之額度，建議底價之形成，
    主要係依據主辦人子○○研擬之單價分析表，另案酌承辦人
    市場實情」、「該等額度（指建議低價4481元）係於前述會
    議中，經子○○報告市場行情，我倆共同刪減單價分析表列
    額度後計算所得」等語（見87年8月31日調查筆錄）；於原
    審審理中證稱：「我從86年底從捷運局調高鐵局，我在4月
    30日之前對此案沒有接觸，後來我是奉主管之命，主持底價
    會議，參加人員是政風室、會計室派代表參加及承辦人子○○與我」、「（問：在底價呈核單由底價小組建議底價該小
    組人員為何人？）政風室、會計室代表及我，還有子○○」
    等語；證人即會計室代表乙○○於原審審理中亦證稱：「（
    底價小組成員）有子○○、我、政風人員及丑○○」等語（
    93年4月5日審判筆錄），足見被告子○○非但參與底價建議
    小組，尚且主導研議。而依規定被告子○○係承辦人員應不
    可參加底組建議小組，此從底價呈核單上只有丑○○、劉道
    忠（政風室代表）、乙○○簽名其上，並未有被告子○○簽
    名可證，而其非但利用丑○○不甚熟悉該項作業，而參與並
    主導之，尚且於事前與被告辛○會談價額，其不良企圖至明
    。（至於高鐵局主秘陳桂臨最後核定之底價與邱億公司之底
    價相同，是否洩密，只須扣得底價封標即知，惟偵查中未扣
    得該底價封標，原審經行文要求檢送亦未果）。
(五)證人壬○○於原審審理中明白證稱：「有一次子○○影印壹
    份嘉義分行的影印本（指帳戶、存摺影本）給我，」「工程
    款2百多萬元他要求匯入嘉義分行」「我覺得怪怪的…，所
    以我不敢撥，所以子○○他自已在隔1月個月後，他自已拿
    去辦，所以發票日期跟核撥日期差1個月」（93年4月5日審
    判筆錄），而被告子○○亦自承系爭工程第6、7期之請款係
    伊自已辦理，在「報銷單據明細表」受款人欄記載：「請匯
    入邱億工程顧問有限公司臺灣銀行嘉義分行000000000000」
    亦係伊所為，此有報銷單據明細表2紙附卷可證，則何以非
    關被告子○○之事（因撥款之事非伊所管），被告子○○卻
    汲汲為之？再者，被告辛○亦明白供稱其跟他人借款，未曾
    開戶頭交付存摺予債權人等語，又何以對被告戊○○，借款
    不過6個月，即為償債而非另行開設帳戶並交付存摺、印章
    由戊○○保管不可。況第6期工程款計103萬餘元，被告辛○
    僅欠被告戊○○50萬元借款，卻需開戶並交付存摺及印章由
    被告戊○○保管，亦與常情有違，被告辛○與戊○○間此部
    分所為，應係被告辛○因承作上開工程，有關被告子○○索
    取之回扣部分，唯恐受被告子○○刁難，只得循被告子○○
    之要求變更撥款帳戶，並交該帳戶之存摺及印章予被告子○○所信任之友人即被告戊○○，俾使被告子○○便於收取回
    扣，事屬當然之理。
(六)被告戊○○本身雖有借款予被告辛○，但其將上開辛○帳戶
    中之存款，包括不應由其取得之48萬8800元全部領光，足見
    其係基於幫助收取回扣之犯意，幫被告子○○從中收取回扣
    ，至為灼然。此外，復有簡便行文表、高鐵局廠商出席紀錄
    表、邱億、聯鉿、恆益公司之高鐵局委託技術服務投標單、
    底價陳核單、開標紀錄表、高鐵用地取得零星樁位測釘工作
    合約書、高鐵局報銷單據明細表、統一發票、測釘案招標資
    料1冊、邱億公司臺灣銀行嘉義分行00000000000 0活期存款
    帳號存摺交易明細、戊○○臺灣銀行嘉義分行000
    000000000簡便融資貸款帳號存摺交易明細、臺灣銀行取款
    憑條及存入憑條、高鐵局89年1月5日（88）高鐵局四字第22
    971號函及附件邱億公司承辦測釘案之技術服務案件工作完
    成證明書等影與邱億公司上開活期存款存摺1本、該存摺封
    面影本1張及辛○個人債權債務紀錄紙1張扣案可資佐證，是
    被告子○○、辛○、戊○○等人所辯顯均係卸責之詞，不足
    採信。其3人此部分犯行，均足堪認定。
肆、科刑部分：
一、查被告等人行為後，刑法於94年2月2日修正公布，並於95年
    7月1日施行，其中第41條、第55條、第28條、第30條、第36
    條、第51條規定已經修正（或部分廢止）。按行為後法律有
    變更者，適用行為時之法律，但行為後之法律有利於行為人
    者，適用最有利於行為人之法律，現行刑法第2條第1項訂有
    明文。此條規定乃與刑法第1條罪刑法定主義契合，而貫徹
    法律禁止溯及既往原則，係規範行為後法律變更所生新舊法
    律比較適用之準據法，是刑法第2條本身雖經修正，但刑法
    第2條既屬適用法律之準據法，本身尚無比較新舊法之問題
    ，應一律適用裁判時之現行刑法第2條規定以決定適用之刑
    罰法律。又以本次刑法修正之比較新舊法，應就罪刑有關之
    共犯、未遂犯、想像競合犯、牽連犯、連續犯、結合犯，以
    及累犯加重、自首減輕暨其他法定加減原因（如身分加減）
    與加減例等一切情形，綜其全部罪刑之結果而為比較，另從
    刑依附主刑適用新舊法，（參最高法院95年5月23日95年度
    第8次刑庭會議決議），查本件所涉之共犯、牽連犯（新法
    廢止牽連犯）、幫助犯、數罪併罰定應執行刑、易科罰金、
    褫奪公權等，經綜合比較結果，認按前揭最高法院決議及修
    正後刑法第2條第1項前段、後段規定之「從舊、從輕」原則
    ，自應適用被告行為時之法律，即修正前刑法之相關規定及
    罰金罰鍰提高標準條例第1條前段規定，予以論處，方為妥
    適。
二、又貪污治罪條例例第2條關於犯罪主體於95年5月30日將「依
    據法令從事公務之人員」修正為「公務員」，核與被告子○○罪刑不生影響，並無有利不利情形，應逕適用修正後之規
    定。
三、關於查估案部分，核被告子○○、丁○○、辛○所為，係犯
    刑法第214條之使公務員登載不實罪，起訴書認係犯刑法第
    213條之公務員登載不實罪，顯有誤會，應予變更。其等對
    前開犯行，有犯意聯絡及行為分擔，均為共同正犯。關於測
    釘案部分，核被告子○○所為，係犯貪污治罪條例第4條第1
    項第3款之經辦公用工程收取回扣罪及刑法第214條之使公務
    員登載不實罪；被告辛○所為，係犯85年10月23日修正公布
    之同條例第11條第2項、第1項之對於公務員違背職務之行為
    交付賄賂罪（按該第11條第2項於被告行為後，業經修正為
    同條第3項，依前開刑法第2條之規定，應適用舊法）及刑法
    第214條之使公務員登載不實罪；被告戊○○所為，係貪污
    治罪條例第4條第1項第3款之經辦公用工程收取回扣罪之幫
    助犯。被告子○○、辛○、與共同被告杜業源間，就前開刑
    法第214條之使公務員登載不實罪部分，有犯意聯絡及行為
    分擔，均為共同正犯。又被告子○○、辛○前後二案所犯使
    公務員登載不實罪部分，時間相距2年餘，共犯成員亦非相
    同，自難認係基於概括犯意之連續犯。被告子○○於上開測
    釘案部分所犯貪污治罪條例第4條第1項第3款之經辦公用工
    程收取回扣罪及刑法第214條之使公務員登載不實罪間；被
    告辛○於上開測釘案部分所犯貪污治罪條例第11條第2項、
    第1項之對公務員交付賄賂罪及刑法第214條之使公務員登載
    不實罪間，有方法結果之牽連關係，依修正前刑法第55條規
    定，各從一重之貪污治罪條例第4條第1項第3款之經辦公用
    工程收取回扣罪、及第11條第2項、第1項之對公務員交付賄
    賂罪處斷。被告戊○○係幫助犯，應依修正前刑法第30條第
    2 項之規定減輕其刑。被告戊○○係因基於其與被告子○○
    間之情誼兼及為確保其本債權之順利獲償，方為前開幫助經
    辦公用工程收取回扣之犯行，致觸重典，依其犯罪之情狀，
    堪可憫恕，倘科以最低刑度，猶嫌過重，爰依修正前刑法第
    59條規定，酌予遽減輕其刑。被告子○○因測釘案所犯貪污
    治罪條例第4條第1項第3款之經辦公用工程收取回扣罪及因
    查估案所犯刑法第214條之使公務員登載不實罪；被告辛○
    因測釘案所犯同條例第11條第2項、第1項之對公務員交付賄
    賂罪及因查估案所犯刑法第214條之使公務員登載不實罪，
    均犯意各別，且行為互異，應分論併罰。
四、被告子○○、辛○、丁○○、戊○○不另為無罪諭知；及被
    告癸○○、丙○○，與被告寅○○、甲○○無罪部分：
一、公訴意旨另以：
(一)被告癸○○於84年至85年間任彰化縣政府地政科科長（後該
    科改為地政局，其亦任局長之職，嗣因涉他案在審理中，改
    任該府參議），係依據法令從事公務之人員。被告子○○為
    圖庸正公司受委辦查估案並轉包與大聖公司、邱億公司之利
    益，乃透過被告丙○○向被告癸○○關說。被告子○○遂與
    大聖公司負責人丁○○、邱億公司負責人辛○、丙○○、寅
    ○○及癸○○，共同基於舞弊，寅○○並基於明知為不實之
    事項而登載於職務上所掌公文書之犯意，被告癸○○、寅○○明知查估案之委外辦理，依前開行政院82年12月4日台（
    82）孝授字第12862號函修正之各機關委託技術顧問機構承
    辦技術服務處理要點，各機關委託技術顧問機構承辦技術服
    務者，應通知兩家以上具有經驗與信譽之技術顧問機構參加
    評審，並予以評審比較作公正之選定，竟未通知任何具有經
    驗與信譽之技術顧問機構參加評審，而由被告子○○交待大
    聖公司負責人丁○○於85年2月17日上午9時29分，將記載大
    聖、邱億、庸正等3家公司名稱、地址、負責人之紙條傳真
    至彰化縣政府地政科辦公室與被告寅○○，被告寅○○逕依
    該紙傳真，於同年月23日簽准由上開3家公司提出服務建議
    書進行評比，選定一家辦理議價，並於同年3月2日，以彰化
    縣政府85彰府地權字第0036308號函請該3家公司提出服務建
    議書（內容應包含承包查估案之經費概估、單價分析表等）
    ，俾利進行形式上之評選。被告子○○即與被告丁○○協議
    ，大聖公司服務建議書中之經費概估記載為高於庸正公司之
    1300萬元，另庸正、大聖、邱億公司服務建議書中之單價分
    析表則記載每公頃之查估費用各為8萬8000元、9萬4000元、
    9萬1300元，以參加形式上之評選。嗣被告癸○○於同年4
    月5日主持評比會議，被告寅○○擔任該會議記錄，雖經形
    式上之評審，惟與未經評審無異，即決議選定庸正公司為第
    一承包廠商，並由被告寅○○將實質上未經評審之不實事項
    ，登載於職務上所製作之「參與高速鐵路用地徵收地上物補
    償查估廠商所提服務建議書考評表」、及「評比參與高速鐵
    路用地徵收地上物補償查估廠商所提服務建議書會議紀錄」
    ，足以生損害於彰化縣政府就查估案委辦程序之正確性及公
    正性。同年6月28日，被告丁○○代理庸正公司至彰化縣政
    府營繕工程發包中心辦理議價，以較核定底價1160萬元為低
    之1155萬元議價成立，庸正公司終與彰化縣政府訂立「委辦
    土地改良物查估作業契約」，並因上述舞弊情事而取得受委
    辦查估案之利益。因認被告癸○○、丙○○、寅○○涉有85
    年10月23日修正前之貪污治罪條例第4條第1項第3款之經辦
    公用工程收取回扣罪及刑法第213條之公務員登載不實罪云
    云；被告子○○、癸○○、丙○○、辛○、丁○○另涉有85
    年10月23日修正前之貪污治罪條例第4條第1項第3款之經辦
    公用工程收取回扣罪云云。
(二)被告子○○、辛○、與共同被告杜業源及知情之甲○○共同
    為詳如前揭事實欄二所示之事實，且被告戊○○並基於幫助
    辛○交付賄賂之犯意，原審蒞庭檢察官認被告子○○、辛○
    、杜業源另涉有貪污治罪條例第4條第1項第3款之經辦公用
    工程舞弊罪；公訴意旨認被告王先元涉有刑法第214條之使
    公務員登載不實罪嫌，蒞庭檢察官並認其尚涉有貪污治罪條
    例第4條第1項第3款之經辦公用工程舞弊罪嫌；公訴意旨並
    認被告戊○○尚涉有幫助對於公務員違背職務之行為交付賄
    賂罪嫌云云。
二、經查：
(一)關於查估案部分，公訴意旨認被告癸○○、丙○○、寅○○
    涉犯上揭罪嫌，係以被告子○○、丁○○、寅○○之供述及
    丁○○之傳真紙條為主要論據，惟訊據被告子○○、丙○○
    均堅決否認有何使公務員登載不實、經辦公用工程收取回扣
    之犯行，並否認有何受被告子○○請託而向被告寅○○指示
    關說之情事，被告癸○○辯稱：丙○○於查估案辦理遴選優
    良廠商一事，並未前來接觸或請託，雖其後丙○○曾反映請
    款流程之事，惟其僅交付屬下不可刁難，再者選定參與評比
    廠商係由承辦人寅○○負責作業，伊確係不清楚為何選定邱
    億、大聖、庸正3家公司參與評比，另伊根本未曾向寅○○
    指示謂有關廠商事宜，高鐵局會幫忙處理，其確係無辜等語
    。被告丙○○辯稱：其絕未向癸○○請託有關查估案發包選
    定優良廠商參與評比事宜，伊係因受子○○之託，而至縣府
    參與協調會而已等語。被告寅○○雖坦承其係依前述傳真紙
    條所載三家廠商名單簽請由該三家提出服務建議書進行評比
    ，惟堅決否認有何登載不實、經辦公用工程收取回扣等犯行
    ，辯稱：伊並無不法圖利之動機，伊係依該決議奉命承辦而
    已。經查：
１、據被告子○○於中機組訊問時雖供承：「丁工程（指查估案
    ）我們高鐵局係需地機關，彰化縣政府係徵地機關，我得悉
    該工程彰化縣政府將辦理委外查估，我遂於該工程發包前透
    過昔日同事丙○○（台灣省政府地政處規劃總隊總工程司退
    休）向當時彰化政府主辦單位地政科科長癸○○（曾任職台
    灣省地政，與丙○○熟稔）表達承作之意願，經丙○○與承
    辦單位協調，丙○○向我表示沒有問題」、「我曾給丙○○
    謝金，惟金額不復記憶．．．」（89年他字第171號卷第二
    宗40頁）、「（問：透過丙○○與許利調取得85年間高鐵局
    委託彰化縣政府發包之「高速鐵路彰化縣段地上物查估補償
    案，究意給了丙○○若干謝酬？）我記得曾給予丙○○酬，
    惟金額若干已不復記憶」等語（見89年9月1日調查筆錄），
    關於映人請託乙節，固與被告丁○○於中機組訊問時所供：
    「工程開標前，子○○曾赴大聖公司向我表示，渠已與承辦
    單位彰化縣政府地政科談妥」（見89年度他字第171號卷第
    二宗69頁背面），及於原審審理中所供「他（指子○○）標
    到給我們做」「（問：在評比之前子○○有叫丙○○跟癸○○說好？）他（指子○○）說他叫人家去講好了」（95年9
    月13日審判筆錄）等語相符，惟此均屬被告子○○之個人供
    述，嗣其於89年11月27日偵查中即已否認上情（89年偵字第
    7431號偵卷第35-36頁），前後所供互有不符，被告丁○○
    所供亦屬經由被告子○○所告知之傳聞而非得執作證據；而
    被告癸○○、丙○○2人自中機組訊問以迄偵查、審理中均
    始終堅稱從未受子○○委託關說等語，是被告子○○於中機
    組訊問中所供是否屬實即非無疑。又被告寅○○於原審具結
    證稱：「（問：癸○○何時告訴你高鐵的人會提供廠商名單
    ？）那是在傳真之前，日期我已無法確定。（問：他告訴你
    廠商的時候有無指明哪幾家廠商？）沒有。他說高鐵籌備處
    會協助我們如何辦理地上物查估的工作。（問：有無告訴你
    廠商名單？）他沒說哪幾家廠商。（問：你意思是說高鐵會
    協助處理這件事？）因為很久，我不是記得很確定，因委外
    查估的事情高鐵會協助我們辦理。（問：二月十七日早上九
    點二十九分你收到廠商傳真時你作何事？）我回來看到桌上
    有傳真，因為科長之前有交待，所以我認為這高鐵局協助我
    們推薦的名單。（問：你說的交待意思為何？）科長沒有交
    代廠商的名字。（究竟是要提供廠商名單或是要協助你們辦
    理？）當時我認為他的意思是高鐵會協助我們委外查估的這
    件事。」等語（參原審卷六第4頁），依其所證，被告癸○○係告知高鐵局會協助處理，並未具體指明庸正公司或其他
    廠商之名稱，亦非告以高鐵局會提供廠商名單；而被告癸○○與被告子○○原不認識，僅其間曾與被告丙○○聚餐時經
    丙○○介紹認識任職高鐵局之被告子○○，被告癸○○其時
    僅知被告子○○任職高鐵局，並不知被告子○○另在外經營
    庸正公司，係在案發後其始知悉被告子○○另經營有庸正公
    司，亦據被告癸○○於中機組訊問時及偵查中供明在卷（參
    他字第171號卷第二宗第89-90、105-107頁），被告癸○○
    當時縱向被告寅○○告以此案高鐵局會協助處理，仍乏證據
    足認其確曾為被告子○○所經營之庸正公司出面關說，更遑
    論其係明知被告子○○等人將借牌圍標；況被告寅○○接獲
    被告丁○○上開傳真後據以制作簽呈，並未將情先行告知或
    將該傳真單出示予被告癸○○，被告癸○○係迄案發後始知
    有該傳真單乙情，亦據被告癸○○及寅○○供陳一致，被告
    癸○○所辯其對於被告寅○○如何選定該三家廠商，及被告
    子○○借牌圍標均非其所知情等語，尚非不堪採信，自不能
    以其曾向被告寅○○告以高鐵局會協助處理即遽認其明知子
    ○○借牌圍標而共同參與該部分犯行。本件既不能證明被告
    癸○○明知被告子○○借牌圍標因而指示被告寅○○予以配
    合，則被告丙○○縱曾居間介紹子○○、癸○○2人認識，
    亦不能因此即認其與被告子○○有犯意聯絡或行為分擔。至
    原審認被告丙○○於查估案承作期間，曾收受以上海商業儲
    蓄銀行為付款人、票據號碼BA0000000號、面額新台幣157萬
    6000元支票，固有該支票影本1紙在卷可稽（原審卷一第171
    頁），然並無證據可認該款係屬被告丙○○居間媒介之傭金
    ，被告丙○○就被告子○○借牌圍標部分有何犯意聯絡或行
    為分擔，並無積極證據足資認定，自亦不能即此遽認被告丙○○應與被告子○○負共犯之責。
２、次查：有關徵收地上物補償查估之委外辦理，係高鐵籌備
    處發函洽請彰化縣政府辦理之，而地政科隨即發函縣府工務
    局規劃，工務局則簽請委外辦理，被告寅○○於會簽時加註
    表示「本案擬請儘量授權由鄉鎮市公所辦理地上物查估，惟
    若確有執行之困難，再本府函詢高鐵籌備處是否同意擔委外
    所增之費用後，另行簽辦」，被告癸○○經加簽註「委外經
    費，高鐵同意負擔」，並經縣長核章後，始交地政科據以辦
    理，後被告寅○○除再擬函稿向高鐵籌備處函詢是否全額負
    擔因委外查估所需費用，該函85年1月9日正式發文，並於85
    年1 月12日簽擬「俟高鐵籌備處同意補助經費後，將高速鐵
    路行經本縣路段用地之徵收地上物補償查估作業委由民間工
    程顧問公司辦理」，後彰化縣政府於高鐵籌備處回覆同意，
    即由府稽核小組於同年2月13日召開「審查委託國內外顧問
    機構技術服務會議」，決議同意依規定程序委外辦理等情，
    有高鐵籌備處84年11月21日；85年2月1日函及彰化政府地政
    科84年11月28日函；工務局84年12月18日簽；縣政府85年1
    月9日函；地政科85年1月12日簽；彰化縣政府稽核小組85年
    2月13日會議記錄等影本在卷可稽，關於該查估案之委外辦
    理，自始即非被告楊昌之本意，並無不法圖利之動機。依
    行政院82年12月4日台（82）孝授字第12862號函修正之「各
    機關委託技術顧問機構承辦技術服務處理要點」第18點規定
    ：「各機關委託技術顧問機構承辦技術服務者，除．．．外
    ，應以邀請兩家以上之技術顧問機構予以評審比較選定，經
    選定後，再行議價或比價委辦。．．．」、「辦理前項評審
    時，應由委託機關列明委託服務項目及有關條件，通知國內
    或國際具有經驗與信譽者參加」。而高鐵籌備處乃上開查估
    案委外辦理之實質之委託機關，於被告癸○○向被告寅○○
    謂：關於廠商部分，高鐵局會幫忙處理等語，被告寅○○因
    而認此查估案之委外辦理，高鐵籌備處將會協助處理，以致
    其於接獲上開傳真時，未再進一步究明原委，而逕依所傳真
    之大聖、邱億、庸正該3家公司為通知參加評比之對象，經
    核亦難謂有何悖理違情之處，自亦無從因此即謂被告寅○○
    所以簽請該三家廠商參與評比係受被告癸○○之關說或指示
    。被告丁○○於中機組，固供稱其曾與被告寅○○詢問傳
    真機號碼云云，惟於偵查中即明白供稱：「（問：提示調查
    局筆錄，為何你在筆錄中說是子○○和你講好的，由你連繫
    寅○○並問傳真機號碼，把寫好記載3家公司的這張名單傳
    真給寅○○）當時我在調查單位是那樣講沒有錯，但是因為
    那時我媽媽去逝剛出殯不久，我不想扯到我媽媽才那麼說，
    ．．．我沒有連繫寅○○問傳真機號碼」（見89年度偵字第
    7432號第23頁背；24頁正面），嗣於原審審理中，亦一再結
    證稱未曾與被告寅○○連繫等語，是被告丁○○上開於中機
    組所供是否確屬真實，亦非無疑，亦不能遽採為不利於被告
    之證據。同年4月5日，彰化縣政府地政科所行之評比會議
    ，確經進行評比等情，業據證人蔡惠生（地政科地權股長）
    、廖本敬（主計室）於偵審中證稱屬實，則被告寅○○據以
    記錄，並無任何違法之處。被告寅○○、癸○○對於被告子
    ○○、辛○、丁○○上開犯行，尚難謂有何犯意聯絡或行為
    分擔。被告寅○○既不知情，則被告子○○、辛○、丁○○
    此部分所為係犯刑法第214條之使公務員登載不實罪，而非
    犯刑法第213條之公務員登載不實罪，附此說明。按貪污
    治罪條例第4條第1項第3款之犯罪態樣為「建築或經辦公用
    工程或購辦公用器材、物品，浮報價額、數量、收取回扣或
    有其他舞弊情事者」而本條既屬公務員重大貪污行為，且所
    指之舞弊情事係屬概括規定，自應與浮報價額、數量、收取
    回扣等獲取不正當利益有等同的危害性方可相提併論，此亦
    有最高法院68年台上字第3736號判決所載「公務員經辦公用
    工程舞弊罪，係同條例第6條第3款（按現行貪污治罪條列第
    6條第1項第4款）公務員圖利罪之特別規定，尤應優先適用
    」，申言之，縱有借牌及尋找原無意投標之廠商陪標以達得
    標之目的，既係以底價或以下之價格得標，則其所得之工程
    款，應屬承攬工程並依約施工後所獲之合法利益，所為縱有
    不合，亦屬公務員不得經營商業行為之行政處罰問題，足徵
    本款之舞弊行為所得或圖得之不法利益，應可轉換財產上不
    法利益，並可計算其數額，始與立法意旨相符（最高法院82
    年台上字第5911號判決參照，），本件估查案如期完工，且
    通過驗收，在無證據證明其等以減料或其他方式獲得不法利
    益得之下，依前開法律見解，縱有被告公務員子○○借牌以
    達得標之目的，惟既係以底價以下價格得標，則其所得之工
    程款，應屬承攬工程並依約施工後所獲之合法利益，所為縱
    有不法，除構成其他罪責或應受行政處分外，其與其他被告
    丙○○、癸○○、丁○○、辛○並不成立經辦公用工程舞弊
    罪。再者，按彰化縣政府關於工程之發包，均由該府工程發
    包中心為之，並非由承辦單位為之，是縱獲評比受選為參與
    議價廠商，亦未必於該中心辦理議價時可得獲標，本件查估
    案由被告丁○○代理庸正公司於85年6月14日下午3時，至彰
    化縣政府營繕工程發包中心辦理議價，惟所出標價總額1190
    萬元，高於彰化縣政府所定低價1160萬元，且因丁○○離去
    致無法議價，後該營繕工程發包中心依規定再通知庸正公司
    前來議價。丁○○再代代理庸正公司於同年6月28日，至彰
    化縣政府營繕工程發包中心辦理議價，以較核定底價1160萬
    元為低之1155萬元議價成立等情，業據證人即參與該次發包
    之人員張良洲、黃國雄到庭證稱屬實，並有偵卷外放第二冊
    內標單、簽、開標紀錄影本各2紙在卷可證，是在未有證據
    證明發包中心之承辦人亦有犯意聯絡之情形下，亦難認被告
    子○○、癸○○、丙○○、辛○、丁○○涉有公訴人所指此
    部分之犯行。
３、再查：按貪污治罪條例第4條第1項第3款規定「建築或經
    辦公用工程或購辦公用器材、物品，浮報價額、數量、收取
    回扣或有其他舞弊情事者」，所指之舞弊情事係屬概括規定
    ，若有符合該款所列示之犯罪態樣，自予以優先適用為是，
    本件被告子○○為事實欄二所示之犯行，旨在收取回扣，故
    其就該犯行，論以經辦公用工程收取回扣罪即可，勿須再以
    重覆評價，以同款之經辦公用工程有其他舞弊情事罪相論。
    測釘案之發包固有前開不法存於其中，惟該工程確係已完
    工，且通過驗收，在無證據證明其等以減料或其他方式獲得
    不法利益得（即本條之舞弊行為所得或圖得之不法利益，應
    可轉換財產上不法利益，並可計算其數額，始與立法意相符
    ），依前開法律見解，縱有借牌及尋找原無意投標之廠商陪
    標以達得標之目的，惟既係以底價之價格得標，則其所得之
    工程款，應屬承攬工程並依約施工後所獲之合法利益，所為
    縱有不法，除構成其他罪責外，並不成立經辦公用工程舞弊
    罪，故蒞庭檢察官認被告子○○、辛○、杜業源、甲○○等
    另涉有貪污治罪條例第4條第1項第3款之經辦公用工程舞弊
    罪，各有誤會。被告戊○○既係基於幫助之犯意，幫助被
    告子○○收取回扣，因收取回扣與行賄係對合之行為，則如
    何又謂被告戊○○尚涉有幫助對於公務員違背職務之行為交
    付賄賂罪。被告杜業源於中機組受訊時，明白供陳：「另
    陪標廠商係由辛○負責尋找，其過程詳情我並不清楚」（見
    同上他卷第1卷第101頁正面）；於原審審理中亦證稱「（問
    ：你開標那時才知道陪標的是恆益公司）是的」「 (問：在
    測釘案開標前有無見過甲○○）沒有」「測釘案開標後至該
    工程結束後你有無見過甲○○）沒有」（原審卷第4宗第187
    頁）；證人涂勝娣於原審審理中證稱「（問：5月16日你有
    無到場）有的，其上出席紀錄表甲○○是我簽的。辛○叫我
    簽的」（原審卷第5宗第121頁），足見被告甲○○有意擺脫
    辛○，否則其若有參與焉未親自到場或出示委託書之理。再
    者，於系爭測釘開標87年5月16日之前，恆益公司之營業所
    地址，早於85年4月20日即將「台中縣清水鎮○○街99之3號
    」變更為「台中縣沙鹿鎮○○街2之36號1樓」，且辦理公司
    登記事項、換發公司執照、營利事業登記證完畢，而投標必
    備文件即商業會會員證，亦早於86年因期限屆至，而換新證
    ，此有營利事業登記證、商業會員證、公司執照等在卷可稽
    。但被告辛○持以投標之上開文件均屬舊件，而遭以資格不
    符廢標，是依被告王先元從事工程投標多年，若有意參與陪
    標，則何以未提供投標所需最基本之上開公司證照，而僅提
    供最近一期之營業稅單，益徵被告甲○○實不願出借牌照供
    辛○圍標乙節屬實。況按刑法第214條之使公務員登載不實
    事項於公文書罪，須一經他人之聲明或申報，公務員即有登
    載之義務，並依其所為之聲明或申報予以登載而屬不實之事
    項者，始足構成。若其聲明或申報，公務員尚須為實質之審
    查，以判斷其真實與否，始得為一定之記載者，即非本罪所
    稱之使公務員登載不實罪。（參照最高法院73臺上字第17
    10號判例），而本件恆益公司即因文件不符，而遭承辦人審
    查後予以廢標，有開標紀錄表影本1紙可證，是亦未生有何
    不實之損害，因此，公訴人指被告甲○○涉刑法第214條之
    使公務員登載不實事項於公文書罪，尚有未合。
４、本件並無積極證據足認被告癸○○、寅○○、丙○○、甲○○犯罪，對被告癸○○、寅○○、丙○○、甲○○應為無罪
    之判決；被告子○○、丁○○、辛○被訴涉犯經辦公用工程
    收取回扣罪；被告杜業源被訴涉犯經辦公用工程舞幣罪；被
    告戊○○被訴涉犯幫助對於公務員違背職務之行為交付賄賂
    罪等部分，原亦應為無罪之判決，惟公訴意旨認各該部分與
    上開應論罪科刑部分，有裁判上一罪之關係，因此不另為無
    罪之諭知，併此敘明。
五、原審對被告子○○、辛○、丁○○、戊○○論罪科刑，固非
    無見，惟查：共同被告癸○○、丙○○就上開查估案部分
    並未與被告子○○、辛○、丁○○等人共犯該部分犯行，原
    審認彼二人係共同正犯，認事容有未洽。被告子○○、辛○、丁○○使公務員登載不實及被告辛○行賄部分符合中華
    民國96年度罪犯減刑條例減刑之規定，原審未及依該條例予
    以減刑，亦有未洽。原審對被告子○○等人所犯使公務員
    登載不實罪，漏引刑法第214條規定；原審既未詳察，對
    被告癸○○、丙○○併予論罪科刑；又原審以貪污治罪條例
    論處被告子○○、辛○、戊○○等人罪刑，然過橋條文未優
    先引用該條例第19條，且漏引該條例第2條，亦有疏漏。被
    告子○○、辛○、丁○○、戊○○否認犯行指摘原判決不當
    ，固非有據，檢察官上訴意旨略以原判決對被告癸○○、寅
    ○○、子○○、丙○○、丁○○、辛○、甲○○等部分認事
    用法尚有違誤等語，指摘原判決各該部分不當，亦難謂均有
    理由，惟被告癸○○、丙○○上訴意旨略以原審採證有誤等
    語，指摘原判決各該部分不當，則有理由，且原判決既有可
    議而無可維持，應由本院將原判決除被告寅○○、甲○○以
    外之部分撤銷改判。爰審酌被告子○○擔任高鐵局第五組副
    工程司，竟另擔任庸正公司之實際負責人，且為圖庸正公司
    受委辦查估案之利益而觸法，復於經辦測釘案期間，勾串廠
    商圍標以收取回扣，其惡性重大，且犯後毫無悔意；辛○為
    承作工程，竟向公務員行賄；丁○○明知違法，猶參與陪標
    而共同圍標；戊○○為確保本身債權之順利獲償，竟幫助他
    人收取回扣，及各該被告犯罪所生危害、犯罪後之態度其他
    等一切情狀，各量處如主文第2-5項所示之刑，其中被告子
    ○○、辛○、丁○○所犯使公務員登載不實罪所處徒刑、被
    告辛○所犯行賄罪所處徒刑部分，合於中華民國96年罪犯減
    刑條例之減刑規定，應依該條例第2條第1項第3款規定減刑
    ，並就被告丁○○部分諭知易科罰金之折算標準，另就被告
    子○○、辛○、戊○○所犯貪污治罪條例罪部分依法宣告褫
    奪公權。就被告子○○、辛○部分並依法定應執行刑。又被
    告子○○所收取之回扣新台幣48萬8800元應予追繳沒收，如
    全部或一部無法追追繳時，應以其財產抵償之；就被告癸○○、丙○○部分，均另為無罪之諭知。另關於被告寅○○、
    甲○○部分，原審以無證據足認被告犯罪，而為無罪之諭知
    ，經核並無違誤，檢察官此部分之上訴，應予駁回。
據上論斷，應刑事訴訟法第368條、第369條第1項前段、第299條
條第1項前段、第300條、第301條第1項，貪污治罪條例第2條、
第4條第1項第3款、第10條第1項、第2項、第17條、第19條、85
年10月23日修正公布之貪污治罪條例第11條第2項、第1項，刑法
第第2條第1項、第214條，修正前刑法第28條、第30 條第2項、
第55條、第59條、第51條第5款、第41條第1項、第37條第2項，
中華民國96年度罪犯減刑條例第2條第1項第3款、第9條、第11
條，罰金罰鍰提高標準條例第1條前段，修正前罰金罰鍰提高標
準條例第2條、現行法規所定貨幣單位折算新台幣條例第2條，判
決如主文。
本案經檢察官卯○○到庭執行職務。
中    華    民    國    97    年    8     月    13    日
            刑事第十庭    審判長法  官  林  照  明
                                法  官  郭  瑞  祥
                                法  官  林  欽  章
上列正本證明與原本無異。
如不服本判決應於收受送達後10日內向本院提出上訴狀，其未敘
述上訴之理由者並得於提起上訴後10日內向本院補提理由書（均
須按他造當事人之人數附繕本）。
                                書記官  許  哲  禎
中    華    民    國    97    年    8     月    19    日
貪污治罪條例第4條
有下列行為之一者，處無期徒刑或 10 年以上有期徒刑，得併科
新台幣 1 億元以下罰金：
一  竊取或侵占公用或公有器材、財物者。
二  藉勢或藉端勒索、勒徵、強占或強募財物者。
三  建築或經辦公用工程或購辦公用器材、物品，浮報價額、數
    量、收取回扣或有其他舞弊情事者。
四  以公用運輸工具裝運違禁物品或漏稅物品者。
五  對於違背職務之行為，要求、期約或收受賄賂或其他不正利
    益者。
前項第 1 款至第 4 款之未遂犯罰之。


司法院資訊處製作；財團法人民間司法改革基金會備份。
